【裁判字號】    97,家上,116
【裁判日期】    970910
【裁判案由】    離婚
【裁判全文】
臺灣高等法院民事判決                 97年度家上字第116號
上  訴  人  甲○○
訴訟代理人  林思銘律師
複代理人    陳麗玢律師
            乙○○
被上訴人    丁○○
上列當事人間請求離婚事件，上訴人對於中華民國97年3月21日
臺灣新竹地方法院96年度婚字第250號第一審判決提起上訴，本
院於97年8月27日言詞辯論終結，判決如下：
    主  文
原判決廢棄。
准上訴人與被上訴人離婚。
第一、二審訴訟費用由被上訴人負擔。
    事實及理由
一、上訴人起訴主張：
（一）兩造於民國67年4月25日結婚，婚後因個性不合爭吵不休
      ，始終無法溝通，但由於子女年幼而極度隱忍。自85年8
      月迄今，被上訴人無故拒絕履行夫妻之義務，不准上訴人
      對其有任何肌膚上之碰觸，且常無端以「禽獸、畜生」等
      不堪入耳之言語羞辱、數落上訴人，踐踏上訴人人格尊嚴
      ，造成上訴人精神上之痛苦。
（二）被上訴人對待上訴人之家人相當冷淡，不與上訴人家人有
      所互動，甚至教導孩子仇視上訴人及上訴人之家人，被上
      訴人只有甫結婚時頭幾年曾陪同上訴人回家，此後即鮮少
      回去，甚至逢年過節亦同。
（三）在經濟上，被上訴人亦與上訴人斤斤計較，86年底上訴人
      在頭份購屋，相關費用均係上訴人所支付，嗣於93年在新
      竹市以被上訴人名義購屋，被上訴人僅拿新台幣（下同）
      100萬元出來，且拒絕以其名義辦理房屋貸款，上訴人則
      支出180萬元，其中30萬元作為整修費用，另負擔150萬元
      之貸款本息。而兩造子女之生活費或學費，亦為上訴人所
      支付。現上訴人所負之房貸須至107年11月24日始期滿，
      而後尚須清償借款172萬元，經濟能力僅夠儉約度日，反
      觀被上訴人目前收入安定，堪稱小康狀態。
（四）結婚30多年來，兩造全未溝通，一講話就會吵架，而由於
      上訴人長期積鬱，現已精神崩潰，百病叢生，時感意志消
      沉，生不如死。而上訴人因罹患鼻咽癌，於97年1月25日
      至同年3月17日在財團法人辜公亮基金會和信治癌中心醫
      院（下稱和信醫院）接受放射治療共35天（次），並同時
      住院接受化學治療即97年1月25日至28日、2月18日至21日
      、3月10日至13日，每次化療4天，目前須半個月左右至醫
      院門診追蹤治療。上訴人在台北住院治療期間，被上訴人
      對上訴人不聞不問，漠不關心，不但未曾探視，且未曾打
      過一通電話關心。如此反目成仇，形同陌路之名義夫妻，
      對雙方之影響及危害既深且遠，爰依民法第1052條第1項
      第3款及第2項之規定，請求准許兩造離婚。
  （原審判決上訴人敗訴，上訴人提起上訴。）
    並於本院聲明：
    (一)原判決廢棄。
    (二)請准上訴人與被上訴人離婚。
二、被上訴人則抗辯如下：
（一）關於被上訴人拒絕與上訴人行房乙節，係因上訴人經常在
      外過夜，不思回家，即便回家，亦屬酒醉狀態，吐的到處
      都是，被上訴人必須為上訴人收拾善後，且上訴人故意當
      著子女之面要求與被上訴人行房，被上訴人對於此種言語
      及行為實無法接受，有受辱之感，故予以拒絕。而被上訴
      人倘若拒絕行房，上訴人就會以「幹你娘」等髒話辱罵被
      上訴人，被上訴人因認母親年紀甚大，上訴人竟以此辱罵
      ，乃對上訴人說「只有禽獸才會如此說」，被上訴人並未
      經常辱罵上訴人「禽獸」、「畜生」等語。
（二）兩造結婚時被上訴人並無嫁妝，因此不被上訴人之家族認
      同。被上訴人之婆婆從未認同被上訴人，亦從未給被上訴
      人好臉色看，常以嚴厲之口吻對被上訴人說話，言語傷人
      。然被上訴人仍盡力持家，盡自己做媳婦之本分。上訴人
      過去於土城看守所服務時，被上訴人即將婆婆接至台北縣
      土城同住，且上訴人於頭份購買新屋後，即讓婆婆居住。
      另公公在世時，多由被上訴人一人照料，公公過世時被上
      訴人亦於每逢作七之祭日時回去煮飯，逢年過節時有空亦
      會回去掃墓祭拜，皆有與上訴人家人互動，不克返家時，
      亦會事前準備好祭品交由上訴人拿去祭拜。被上訴人已盡
      最大之努力孝敬公婆，但始終無法獲得婆婆的疼愛。
（三）就經濟問題而言，於子女年幼時，雖係上訴人外出工作，
      被上訴人在家中照顧子女，惟上訴人給被上訴人之生活費
      ，被上訴人都有存下來。嗣上訴人因受婆婆一再挑撥，與
      被上訴人逐漸疏離，且不時在外喝酒、賭博，長期未給被
      上訴人生活費，被上訴人為改善家庭經濟，自84年起即一
      邊帶小孩，一邊在頭份幫人作便當、賣燒仙草等賺錢養家
      ；88年改至幼稚園擔任清潔打雜工，於89年起至新竹少年
      之家當廚師至今。平日廚師工作繁重辛勞，被上訴人因此
      身體健康出現狀況，惟仍繼續工作，且於工作之餘到學校
      上課進修至高商畢業，並考取乙級廚師執照。於兩造購買
      新竹房屋時，被上訴人亦曾支付120萬元，另購買頭份房
      屋部分，被上訴人亦有支付部份款項，並曾出錢供上訴人
      清償債務，現亦係由被上訴人負擔子女江勁秀之生活費用
      。
（四）上訴人罹患鼻咽癌至台北治療期間，因被上訴人工作甚忙
      ，健康欠佳，不克前往台北探視其病情，惟被上訴人曾數
      次打電話給上訴人欲表達關切之意，但上訴人每次接到即
      行掛斷。被上訴人不得已囑咐子女須經常打電話問候關心
      上訴人，並須陪上訴人至醫院做化療，以代替被上訴人之
      關懷，被上訴人並未對上訴人不聞不問。被上訴人一直對
      家庭付出，亦沒有做錯任何事情，再加上希望給子女一個
      完整的家，希望維持婚姻，且被上訴人目前仍在兩造原先
      同住之新竹住處內為上訴人保有原有房間，希望上訴人能
      返家同住。
    並於本院聲明：駁回上訴。
三、兩造於67年4月25日結婚，婚後育有長女江彥瑮（67年9月4
    日生）、次女江怡萱（69年10月17日生）、長子江勁秀（
    77年10月31日生）之事實，業據上訴人提出戶籍謄本1件為
    證（見原審卷頁6-8），自堪信為真實。
四、上訴人主張兩造婚姻有上述難以維持之重大事由等語，則為
    被上訴人所否認，並以前揭情詞置辯。是本件爭點為：(一)
    上訴人是否受被上訴人不堪同居之虐待？(二)兩造婚姻是否
    有難以維持之重大事由？茲分別論述如下：
  (一)關於上訴人是否受被上訴人不堪同居之虐待之爭點：
    １、按民法第1052條第1項第3款所謂不堪同居之虐待，係指
        予以身體上或精神上不可忍受之痛苦，致不堪繼續同居
        者而言，如非客觀的已達於此程度，不容夫妻之一方，
        以主觀之見解，任意請求與他方離婚，最高法院34年上
        字第3968 號判例著有明文。再按維護人格尊嚴與確保
        人身安全，為我國憲法保障人民自由權利之基本理念。
        增進夫妻情感之和諧，防止家庭暴力之發生，以保護婚
        姻制度，亦為社會大眾所期待。民法第1052條第1項第3
        款所稱「不堪同居之虐待」，應就具體事件，衡量夫妻
        之一方受他方虐待所受侵害之嚴重性，斟酌當事人之教
        育程度、社會地位及其他情事，是否已危及婚姻關係之
        維繫以為斷。若受他方虐待已逾越夫妻通常所能忍受之
        程度而有侵害人格尊嚴與人身安全者，即不得謂非受不
        堪同居之虐待，司法院大法官解釋第372號亦有明文。
        由上開判例及解釋可知，所謂「不堪同居之虐待」應就
        具體事件判斷，斟酌一方是否對他方施加身體上或精神
        上無法忍受之痛苦，致侵害他方人格尊嚴與人身安全，
        或對他方之虐待已逾越夫妻通常所能忍受之程度而定。
    ２、本件上訴人主張兩造婚後因個性不合而爭吵不休，而被
        上訴人自10餘年前無故拒絕履行夫妻之義務乙節，為被
        上訴人所否認，並辯稱：上訴人經常喝醉回家，到處嘔
        吐，甚且當著子女之面要求與被上訴人行房，致被上訴
        人不堪忍受，乃拒絕與上訴人行房等語。經查，證人即
        兩造子女江勁秀於原審到庭證稱：「（父母平常相處情
        形如何？）爸媽都不說話。已經蠻久了。他們兩人說話
        就會有糾紛，都是為了錢的事情爭吵。（從你小時候起
        ，父母是否為了錢爭吵？）不是，只是他們很容易吵架
        。當時爸爸很少回來，如果回來也是喝醉。（爸爸這幾
        年是否時常喝醉酒？）不會。」等語（見原審卷頁37）
        。由此堪認，被上訴人所辯上訴人先前曾有喝醉回家之
        情形，要非杜撰之詞，而兩造確實時常爭吵，且互不說
        話，顯見兩造情感上既有相處不睦情事，則更親密之身
        體上接觸行為，諸如擁抱、挽手，甚或夫妻間之性行為
        ，即難在一方有意實行時，認對方即有配合之義務。蓋
        夫妻雖互相負有貞操義務，惟仍須在不違反自由意願下
        ，為履行此義務之前提，非因有此義務之存在，即認夫
        妻間喪失對自己身體之「性自主決定權」，且夫妻間彼
        此發生身體上之親密程度，亦與夫妻間平常之情感互動
        情形息息相關，夫妻若感情和睦，則彼此間身體上自有
        親密之接觸。從而，兩造既時常爭吵而相處不洽，則被
        上訴人不願在上訴人要求下，與上訴人有肢體上之碰觸
        ，應認其並非係有意藉此折磨或虐待上訴人，是上訴人
        據此主張被上訴人對其有「不堪同居之虐待」情事，尚
        不足採。
    ３、又上訴人主張被上訴人常無端以「禽獸、畜生」等不堪
        入耳之言語羞辱、數落上訴人，踐踏上訴人人格尊嚴乙
        節；亦為被上訴人所否認，並辯稱：只有一次上訴人喝
        醉酒，當著兩造子女之面，要求與被上訴人行房，被上
        訴人不願意，上訴人即罵被上訴人「幹你娘」，被上訴
        人因認被上訴人母親年紀甚大，上訴人竟仍如此出言，
        始會回稱：「只有禽獸才會這樣說」等語。經查：
      (1)證人即上訴人胞弟江錫璋於原審證稱：「（你有無親耳
        聽到大嫂羞辱大哥？）我有聽說過。有時候，我到大哥
        家，他們兩個人閃身就過，我也有聽到大嫂罵大哥。（
        你聽到大嫂如何辱罵大哥？）不堪的字眼，例如：禽獸
        、畜生、報應等等。（這些不堪入耳的字眼，是你親耳
        聽到的？）答：從旁聽到的，我本身倒沒有聽到。都有
        這種傳言，我到大哥家時有聽過大嫂罵大哥，我聽到的
        是夫妻生活不融洽的部分，我們是外人，不是很瞭解。
        （你聽到你大嫂罵你大哥聽過幾次？）偶而去有聽到，
        不一定每次去的時候都有聽到。」等語（見原審卷頁
        70-73）。足見證人親耳聽聞者，僅有兩造間因生活上
        之問題所起之爭執，至上訴人所指遭被上訴人以「不堪
        入耳之字眼」辱罵乙節，證人係聽聞上訴人或其他親友
        轉述，既非證人自身之經歷，即難謂其上開聽聞所述，
        具有證據能力。
      (2)至證人即上訴人妹婿丙○○到庭證稱：「（是否曾經接
        過被上訴人電話？）只有一次在3年前，被上訴人打電
        話給我說要找上訴人，問上訴人是否在我那邊，我說『
        沒有，上訴人脊椎剛開完刀，怎麼會亂跑』，被上訴人
        說我不知道，上訴人像禽獸一樣，我聽後不便多問，時
        隔已久我不記得被上訴人當時是生氣還是開玩笑。」等
        語（見本院卷頁38反面-39），並不足以證明被上訴人
        有辱罵上訴人之故意，自難據此認定被上訴人有經常無
        端以不堪言語羞辱上訴人之情事。
      (3)按證人須依據文書、資料為陳述，或依事件之性質、證
        人之狀況，經法院認為適當者，得命兩造會同證人於公
        證人前作成陳述書狀。經兩造同意者，證人亦得於法院
        外以書狀為陳述。證人以書狀為陳述者，仍應具結，並
        將結文附於書狀，經公證人認證後提出。民事訴訟法第
        305條第2、3、6項定有明文。是法院採用證言，原則應
        命證人到場以言詞陳述所知事實或並須於訊問前，命其
        具結，始能就所為證言斟酌其能否採用，若提出證人陳
        述書狀則須符合上開規定，始得採為合法之憑證。本件
        上訴人雖提出由其數名弟妹簽名之陳情書正本乙紙（見
        原審卷頁61），核與民事訴訟法上開規定未符，自不得
        採為證明「被上訴人經常以不堪入耳之字眼辱罵上訴人
        」之合法憑證。
      (4)此外，上訴人復未提出其他證據足資證明其主張被上訴
        人常無端以「禽獸、畜生」等不堪言語加以羞辱之事實
        為真，則其據此指稱受被上訴人不堪同居之虐待云云，
        即不足採。
    ４、至於上訴人主張被上訴人對其家人冷淡，相處不睦，不
        認同其家族，以及被上訴人在經濟上與上訴人斤斤計較
        等情，則屬兩造對於家庭觀、金錢觀等價值認同之差異
        ，尚難認係對上訴人施加身體上或精神上不可忍受之痛
        苦，致不堪繼續同居之虐待行為。而上訴人所指其罹患
        癌症住院就醫期間，被上訴人未加探視聞問乙節，亦無
        涉侵害上訴人人格尊嚴與人身安全，亦難認有何使上訴
        人「不堪同居之虐待」之情事。
    ５、綜此，上訴人以上述事實作為基礎，主張其有受被上訴
        人不堪同居之虐待情事，惟並未提出充分之證據資料以
        實其說，亦與最高法院34年上字第3968號判例、司法院
        大法官解釋第372號所示：「所謂不堪同居之虐待，係
        一方對他方施加身體上或精神上無法忍受之痛苦，致侵
        害他方人格尊嚴與人身安全，或對他方之虐待已逾越夫
        妻通常所能忍受之程度」之意旨有違，難予採信。是上
        訴人據此依民法第1052條第1項第3款之規定，請求離婚
        ，尚屬無據。
  (二)關於兩造婚姻是否有難以維持之重大事由之爭點：
    １、按有民法第1052條第1項以外之重大事由，難以維持婚
        姻者，夫妻之一方得請求離婚。但其事由應由夫妻之一
        方負責者，僅他方得請求離婚，民法第1052條第2項定
        有明文。所謂「有前項以外之重大事由，難以維持婚姻
        者」，乃抽象的、概括的離婚事由，係民法親屬編於74
        年修正時，為因應實際需要，參酌各國立法例，導入破
        綻主義思想所增設，其目的在使夫妻請求裁判離婚之事
        由較富彈性。但其事由應由夫妻一方負責者，僅他方得
        請求離婚，是其所採者為消極破綻主義精神，而非積極
        破綻主義。因此，若夫妻雙方均為有責時，則應衡量比
        較雙方之有責程度，而許責任較輕之一方向應負主要責
        任之他方請求離婚，如雙方之有責程度相同，則雙方均
        得請求離婚，以符公平，且符合民法第1052條第2項規
        定之立法目的（最高法院95年度台上字第1450號判決要
        旨參照）。至於是否有難以維持婚姻之重大事由，判斷
        標準為婚姻是否已生破綻而無回復之希望，此非可由當
        事人已喪失維持婚姻意欲之主觀面加以認定，而應依客
        觀的標準，即難以維持婚姻之事實，是否已達於倘處於
        同一境況，任何人均將喪失維持婚姻希望之程度以決之
        。又婚姻係以夫妻共同生活為目的，夫妻雙方應以誠摯
        互信為基礎，相互扶持，共同建立和諧美滿之家庭，倘
        雙方因理念上之重大差異，雙方互不往來，形同陌路，
        婚姻關係誠摰互信之感情基礎，已經不復存在，依一般
        人之生活經驗處於同一境況，均將喪失維持婚姻之意欲
        ，應認顯然難期修復，雙方共同生活的婚姻目的已經不
        能達成，應認符合民法第1052條第2項所定難以維持婚
        姻之重大事由（最高法院91年度台上字第2023號判決意
        旨參照）。
    ２、本件上訴人提出同於前述之基礎事實，主張兩造間之婚
        姻已生難以回復之破綻，是否有據，茲審究如下：
      (1)上訴人主張被上訴人常無端以「禽獸、畜生」等不堪言
        語加以羞辱、數落，踐踏上訴人人格尊嚴等事實，未舉
        證以實其說，不足採信，已如上述。
      (2)上訴人主張兩造個性不合，時常爭吵不休乙節，未為被
        上訴人否認，且經證人江勁秀於原審到庭證稱：「（父
        母平常相處情形如何？）爸媽都不說話。已經蠻久了。
        他們兩人說話就會有糾紛，都是為了錢的事情爭吵。」
        等語（見原審卷頁37），及證人江錫璋於原審證稱：「
        （兩造平常時常發生爭執，是否知道？）我偶而會去大
        哥家，我去他們家時，他們都不說話。」等語（見原審
        卷頁71），足見兩造平日確實處於甚少交談溝通之狀態
        ，且時常為「如何分擔貸款、生活費用等金錢支出」事
        宜發生爭吵。又兩造因時常爭吵而相處不洽，且上訴人
        先前曾有喝醉酒回家之情形，被上訴人乃不願在上訴人
        要求下，與上訴人有肢體上之碰觸，兩造因此多年分房
        各居而無親密之身體接觸或性行為，亦如上述。互核觀
        之，堪認兩造婚後有經常吵架之事實，其原因或因家庭
        經濟瑣事兩造意見不合，或因上訴人喝酒等不一，長此
        以往，影響兩造之情感溝通，進而同住一屋分房各住，
        見面互不交談，雙方感情淡漠，婚姻關係誠摰相愛之感
        情基礎，已經不復存在。
      (3)又上訴人主張被上訴人對其家人相當冷淡，除甫結婚時
        頭幾年曾陪同上訴人回家外，此後便鮮少回去，甚至逢
        年過節亦同乙節，則為被上訴人否認，並辯稱其大部分
        過節都有回去，有盡其媳婦之本分，其後因為避免與婆
        婆或上訴人家人發生爭執，始避免前往頭份住處等語。
        經查：
        證人上訴人之母即江梁米妹，於原審到庭證稱：「過
          年節拜拜被上訴人很少回來，因為我們是大家庭。我
          不會去管媳婦的事情，我有事情都是我自己在做。」
          等語（見原審卷頁27）。
        又證人即上訴人胞弟江錫璋於原審到庭證稱：「（大
          嫂跟婆婆相處的情況如何？）也沒有什麼打招呼，很
          糟糕。…因為我母親也80幾歲，在觀念上也跟嫂嫂不
          太一樣。（你們是否有家族祭祖的情況？）有。每逢
          元宵節的第一個禮拜。（你大嫂會不會在在祭祖的場
          所出現？）這次有去，之前幾乎沒有，很少出席。（
          為何你大嫂很少去？）我不清楚。（你大哥是否會每
          年去祭祖？）會。（你曾說大嫂有盡到媳婦的本分？
          ）沒有。大嫂只去掃墓一、兩次。我們四兄弟在輪流
          掃墓是事實。」等語（見原審卷頁72-75）。
        參以證人即兩造子女江勁秀亦證述：「（你母親與婆
          婆相處情形如何？）媽媽經過婆婆家時會去婆婆家裡
          問一下，後來父母關係不好，就沒有去看。」等語（
          見原審卷頁38）。
        由上開證人證詞，互核以觀，堪認被上訴人因與婆婆觀
        念差異而相處不佳，與婆家相處互動情形亦不頻繁。惟
        上訴人長期未以配偶間應協力保持共同生活圓滿之積極
        心態居間協調，怠於解決兩造婚姻關係所面臨之困境。
      (4)上訴人自96年農曆年後即搬出原先與被上訴人在新竹市
        ○區○○里○○路○段501巷13弄16號同住之住處，遷至
        苗栗縣頭份鎮○○里○○街129號處與其母親同住迄今
        ，其間上訴人因經診斷罹患鼻咽癌，先後於97年1月25
        日至同年28日、同年2月18日至2月21日、3月10日至3月
        13日在和信醫院住院接受化學治療連續滴注，同時於97
        年1月25日至同年3月17日門診接受放射治療共35天（次
        ）等事實，為兩造所不爭執，並有和信醫院診斷證明書
        附卷可憑（見本院卷頁31-32），自堪採信。而證人即
        上訴人姐夫戊○○到庭證稱：「上訴人在台北治療期間
        都是住我家，97年1月25日到97年1月28日化療及2月份
        、3月份三次化療在和信醫院，一直到4月20日之間上訴
        人沒有化療期間都住我家。（這段期間被上訴人有否看
        過上訴人？）沒有。只有一次上訴人的兒子到台北京華
        城參加唱歌比賽，因為我岳母之前有把壓歲錢放在上訴
        人處，他兒子是來向上訴人拿壓歲錢的，並不是真正來
        探望上訴人。被上訴人知道我家電話，但是一通電話都
        沒有打也沒有來看過上訴人。」等語在卷（見本院卷頁
        39反面）。由此堪認，被上訴人於上訴人至台北就醫診
        治癌症期間並未北上前往醫院或台北居處探視。參以被
        上訴人於上訴人在台北治療返回苗栗縣頭份鎮住處之後
        ，亦未曾前往探望之事實，為被上訴人所自陳在卷（見
        本院卷頁40）。被上訴人以因兩造離婚訴訟中、車子由
        其女兒使用、其沒有那麼多錢坐計程車去上訴人家等為
        由（見本院卷頁40），衡情難認係無法就近前往鄰近之
        頭份鎮關心探視上訴人之正當理由，由此益徵被上訴人
        對上訴人罹患攸關性命之癌症仍持漠視不關心之消極心
        態，夫妻間相互扶持照顧之感情基礎蕩然無存。又兩造
        前於新竹同住一屋時已長期分房各住，見面互不交談，
        均如所述，則僅以被上訴人表示目前仍在兩造原先同住
        之新竹住處保有上訴人原有房間云云，尚難認其確有照
        顧上訴人病痛及改善婚姻現況之積極意願。況上訴人亦
        無返回新竹住處與被上訴人同居之意願，是兩造間婚姻
        之破綻顯然難期修復。
    ３、綜此以觀，堪認兩造之家庭觀念有明顯落差，對被上訴
        人應如何與上訴人家人互動、及對家庭支出應如何分擔
        等之認知均有相當歧異，婚後常因家庭瑣事兩造意見不
        合，或上訴人喝酒等發生爭吵，彼此卻未充分溝通、協
        調，導致雙方同住一屋分房各住，見面互不交談，被上
        訴人亦無法接受上訴人親密之身體碰觸；被上訴人與上
        訴人家人間相處不睦，上訴人長期未以協力保持夫妻共
        同生活圓滿之積極態度居間協調，怠於解決兩造婚姻關
        係所面臨之困境，並於96年間搬至頭份鎮另與其母共住
        ，迄不願返回新竹住處與被上訴人共居；被上訴人則對
        上訴人及其家人心生怨隙，於上訴人罹患癌症至台北就
        醫診治時均未北上探視，甚於上訴人返回頭份鎮住處之
        後，亦未曾就近前往探望關心，益見兩造間感情淡漠，
        婚姻關係相互扶持誠摯相愛之基礎顯已蕩然無存，有難
        以維持之重大破綻，且雙方有責程度相當，揆諸前開說
        明，雙方均得請求離婚。是上訴人依民法第1052條第2
        項規定，請求離婚，尚非無據，應予准許。
五、綜上所述，上訴人依據民法第1052條第2項之規定，請求與
    被上訴人離婚，應予准許。原審未詳予審酌，遽為上訴人敗
    訴之判決，尚有未洽。上訴論旨指摘原判決不當，求予廢棄
    改判，為有理由。爰由本院予以廢棄改判，如主文第2項所
    示。
六、本件事證已明，兩造其餘攻擊防禦方法或所舉證據，經本院
    斟酌後，認為均不足以影響本件判決結果，爰不再逐一論述
    ，併此敘明。
七、據上論結，本件上訴為有理由，依民事訴訟法第450條、第
    78條，判決如主文。
中    華    民    國    97    年    9     月    10    日
                    民事第十四庭
                        審判長法  官  張  蘭
                              法  官  黃麟倫
                              法  官  鄭純惠
正本係照原本作成。
如不服本判決，應於收受送達後20日內向本院提出上訴書狀，其
未表明上訴理由者，應於提出上訴後20日內向本院補提理由書狀
（均須按他造當事人之人數附繕本）上訴時應提出委任律師或具
有律師資格之人之委任狀；委任有律師資格者，另應附具律師資
格證書及釋明委任人與受任人有民事訴訟法第466條之1第1項但
書或第2項（詳附註）所定關係之釋明文書影本。
中    華    民    國    97    年    9     月    10    日
                              書記官  劉麗芬
附註：
民事訴訟法第466條之1（第1項、第2項）：
對於第二審判決上訴，上訴人應委任律師為訴訟代理人。但上訴
人或其他法定代理人具有律師資格者，不在此限。
上訴人之配偶、三親等內之血親、二親等內之姻親，或上訴人為
法人、中央或地方機關時，其所屬專任人員具有律師資格並經法
院認為適當者，亦得為第三審訴訟代理人。


司法院資訊處製作；財團法人民間司法改革基金會備份。
